ACORDAO-COMPLETO-2466774

ACÓRDÃO 625/2021 ATA 9/2021 - PLENÁRIO

VISTOS, relatados e discutidos estes autos, que tratam da fixação dos coeficientes de participação individuais no FPE, relativos ao exercício de 2022;
ACORDAM os Ministros do Tribunal de Contas da União, reunidos em sessão do Plenário, ante as razões expostas pelo Relator, em:
9.1. aprovar o projeto de decisão normativa que fixa os coeficientes individuais de participação no Fundo de Participação dos Estados e do Distrito Federal (FPE) , previsto na alínea "a" do inciso I do art. 159 da Constituição Federal, elaborado de acordo com a legislação pertinente, para vigorar no exercício de 2022, acompanhado dos seguintes anexos:
Anexo I - FPE - Coeficientes de participação dos Estados e do Distrito Federal;
Anexo II - FPE - Memória de cálculo dos coeficientes;
Anexo III - FPE - Nota explicativa;
9.2. encaminhar cópia deste acórdão e da decisão normativa ora aprovada aos presidentes do Senado Federal e da Câmara dos Deputados, ao ministro de Estado da Economia, ao presidente do Banco do Brasil S/A e à presidente do Instituto Brasileiro de Geografia e Estatística;
9.3. determinar a publicação no Diário Oficial da União da decisão normativa ora aprovada, a fim de dar amplo conhecimento à sociedade;
9.4. orientar à Segecex para que alerte as Secretarias do Tribunal nos estados sobre a necessidade de encaminhar imediatamente à Secretaria de Macroavaliação Governamental eventuais contestações apresentadas, com base no art. 292 do Regimento Interno do Tribunal, para retificação dos coeficientes individuais de participação publicados, relativos ao FPE do exercício de 2022, independentemente da data de recebimento;
9.5. arquivar o processo.

Processo administrativo referente ao anteprojeto de decisão normativa que fixa os coeficientes de participação individuais no FPE, relativos ao exercício de 2022.

Tribunal de Contas da União (TCU).

3. Interessada: Secretaria de Macroavaliação Governamental (Semag).

13.1. Ministros presentes: Ana Arraes (Presidente), Walton Alencar Rodrigues, Augusto Nardes, Raimundo Carreiro, Bruno Dantas, Vital do Rêgo (Relator) e Jorge Oliveira.
13.2. Ministro-Substituto convocado: Marcos Bemquerer Costa.
13.3. Ministros-Substitutos presentes: Augusto Sherman Cavalcanti, André Luís de Carvalho e Weder de Oliveira.

VITAL DO RÊGO

Adoto como relatório a instrução aprovada no âmbito da Secretaria de Macroavaliação Governamental (Semag) :
Tratam os autos da elaboração do anteprojeto de decisão normativa que fixa, para o exercício de 2022, os coeficientes individuais de participação no Fundo de Participação dos Estados e do Distrito Federal (FPE) , de que trata a alínea "a" do inciso I do art. 159 da Constituição Federal, considerando que cabe ao TCU efetuar o cálculo das quotas referentes aos fundos constitucionais especificados no art. 161, parágrafo único, da Constituição Federal.
2.	A matéria, portanto, tem assento constitucional, estando circunscrita pelos arts. 159, inciso I, alínea "a", e § 1º, com a redação dada pela Emenda Constitucional 55, de 20/9/2007, e 161, incisos II e III e parágrafo único, in verbis:
Art. 159. A União entregará: 
I - do produto da arrecadação dos impostos sobre renda e proventos de qualquer natureza e sobre produtos industrializados, quarenta e oito por cento na seguinte forma: 
a) vinte e um inteiros e cinco décimos por cento ao Fundo de Participação dos Estados e do Distrito Federal; 
 (...) 
§ 1º Para efeito de cálculo da entrega a ser efetuada de acordo com o previsto no inciso I, excluir-se-á a parcela da arrecadação do imposto de renda e proventos de qualquer natureza pertencente aos Estados, ao Distrito Federal e aos Municípios, nos termos do disposto nos arts. 157, I, e 158, I. 
 (...) 
Art. 161. Cabe à lei complementar:
 (...) 
II - estabelecer normas sobre a entrega dos recursos de que trata o art. 159, especialmente sobre os critérios de rateio dos fundos previstos em seu inciso I, objetivando promover o equilíbrio sócio-econômico entre Estados e entre Municípios; 
III - dispor sobre o acompanhamento, pelos beneficiários, do cálculo das quotas e da liberação das participações previstas nos arts. 157, 158 e 159. 
Parágrafo único. O Tribunal de Contas da União efetuará o cálculo das quotas referentes aos fundos de participação a que alude o inciso II.
3.	A competência do TCU para calcular as quotas dos fundos de participação encontra-se ainda explicitada no art. 5º da Lei Complementar 62, de 28/12/1989, e no art. 1º, inciso VI, da Lei 8.443, de 16/7/1992 (Lei Orgânica do Tribunal de Contas da União) , transcritos a seguir:
Lei Complementar 62/1989
Art. 5º O Tribunal de Contas da União efetuará o cálculo das quotas referentes aos Fundos de Participação e acompanhará, junto aos órgãos competentes da União, a classificação das receitas que lhes dão origem.
Lei 8.443/1992
Art. 1º Ao Tribunal de Contas da União, órgão de controle externo, compete, nos termos da Constituição Federal e na forma estabelecida nesta Lei:
 (...) 
VI - efetuar, observada a legislação pertinente, o cálculo das quotas referentes aos fundos de participação a que alude o parágrafo único do art. 161 da Constituição Federal, fiscalizando a entrega dos respectivos recursos.
4.	No que diz respeito aos critérios de distribuição do FPE, a Lei Complementar 143, de 17/7/2013, alterou a Lei Complementar 62/1989, a Lei 5.172, de 25/10/1966 (Código Tributário Nacional) e a Lei 8.443/1992, e revogou dispositivos da Lei 5.172/1966.
5.	De acordo com o disposto no art. 2º da LC 62/1989, com a redação dada pela LC 143/2013:
Art. 2º Os recursos do Fundo de Participação dos Estados e do Distrito Federal (FPE) , observado o disposto no art. 4º, serão entregues da seguinte forma: 
I - os coeficientes individuais de participação dos Estados e do Distrito Federal no FPE a serem aplicados até 31 de dezembro de 2015 são os constantes do Anexo Único desta Lei Complementar;
II - a partir de 1º de janeiro de 2016, cada entidade beneficiária receberá valor igual ao que foi distribuído no correspondente decêndio do exercício de 2015, corrigido pela variação acumulada do Índice Nacional de Preços ao Consumidor Amplo (IPCA) ou outro que vier a substituí-lo e pelo percentual equivalente a 75% (setenta e cinco por cento) da variação real do Produto Interno Bruto nacional do ano anterior ao ano considerado para base de cálculo; 
III - também a partir de 1º de janeiro de 2016, a parcela que superar o montante especificado no inciso II será distribuída proporcionalmente a coeficientes individuais de participação obtidos a partir da combinação de fatores representativos da população e do inverso da renda domiciliar per capita da entidade beneficiária, assim definidos: 
a) o fator representativo da população corresponderá à participação relativa da população da entidade beneficiária na população do País, observados os limites superior e inferior de, respectivamente, 0,07 (sete centésimos) e 0,012 (doze milésimos) , que incidirão uma única vez nos cálculos requeridos; 
b) o fator representativo do inverso da renda domiciliar per capita corresponderá à participação relativa do inverso da renda domiciliar per capita da entidade beneficiária na soma dos inversos da renda domiciliar per capita de todas as entidades. 
§ 1º Em relação à parcela de que trata o inciso III do caput, serão observados os seguintes procedimentos: 
I - a soma dos fatores representativos da população e a dos fatores representativos do inverso da renda domiciliar per capita deverão ser ambas iguais a 0,5 (cinco décimos) , ajustando-se proporcionalmente, para esse efeito, os fatores das entidades beneficiárias; 
II - o coeficiente individual de participação será a soma dos fatores representativos da população e do inverso da renda domiciliar per capita da entidade beneficiária, observados os ajustes previstos nos incisos III e IV deste parágrafo; 
III - os coeficientes individuais de participação das entidades beneficiárias cujas rendas domiciliares per capita excederem valor de referência correspondente a 72% (setenta e dois por cento) da renda domiciliar per capita nacional serão reduzidos proporcionalmente à razão entre o excesso da renda domiciliar per capita da entidade beneficiária e o valor de referência, observado que nenhuma entidade beneficiária poderá ter coeficiente individual de participação inferior a 0,005 (cinco milésimos) ; 
IV - em virtude da aplicação do disposto no inciso III deste parágrafo, os coeficientes individuais de participação de todas as entidades beneficiárias deverão ser ajustados proporcionalmente, de modo que resultem em soma igual a 1 (um) . 
§ 2º Caso a soma dos valores a serem distribuídos, nos termos do inciso II do caput, seja igual ou superior ao montante a ser distribuído, a partilha dos recursos será feita exclusivamente de acordo com o referido inciso, ajustando-se proporcionalmente os valores. 
§ 3º Para efeito do disposto neste artigo, serão considerados os valores censitários ou as estimativas mais recentes da população e da renda domiciliar per capita publicados pela entidade federal competente.
6.	Assim, foram mantidos, até 31/12/2015, os coeficientes de participação dos estados e do Distrito Federal no FPE constantes do Anexo Único da LC 62/1989 e, a partir de 2016, os recursos do FPE começaram a ser distribuídos com base nos novos critérios estabelecidos pela LC 143/2013, constantes dos incisos II e III do art. 2º da LC 62/1989 e detalhados nos §§ 1º, 2º e 3º do referido artigo.
7.	Para que tal rateio seja realizado, o Tribunal deve fixar as quotas de participação no FPE com base na população e na renda domiciliar per capita de cada unidade da federação, sendo os dados populacionais obtidos como decorrência do cumprimento, pela Fundação Instituto Brasileiro de Geografia e Estatística (IBGE) , da norma legal estabelecida pelo art. 102, inciso I, da Lei 8.443/1992, alterado pela Lei Complementar 143/2013, que dispõe, in verbis:
Art. 102. Entidade competente do Poder Executivo federal fará publicar no Diário Oficial da União, para os fins previstos no inciso VI do art. 1º desta Lei, a relação das populações:
I - até 31 de dezembro de cada ano, no caso dos Estados e do Distrito Federal;
II - até 31 de agosto de cada ano, no caso dos Municípios.
8.	Em relação ao prazo para o TCU comunicar ao Banco do Brasil os coeficientes individuais de participação no FPE que vigorarão no exercício subsequente, cabe ressaltar que o art. 2º da LC 143/2013 alterou o art. 92 da Lei 5.172/1966, modificando o prazo relativo aos coeficientes do FPE para o último dia útil do mês de março de cada exercício financeiro, mas mantendo o prazo relativo aos coeficientes do FPM (último dia útil de cada exercício financeiro) . Com as alterações, o referido dispositivo passou a vigorar com a seguinte redação:
Art. 92. O Tribunal de Contas da União comunicará ao Banco do Brasil S.A., conforme os prazos a seguir especificados, os coeficientes individuais de participação nos fundos previstos no art. 159, inciso I, alíneas "a", "b" e "d", da Constituição Federal que prevalecerão no exercício subsequente: 
I - até o último dia útil do mês de março de cada exercício financeiro, para cada Estado e para o Distrito Federal; 
II - até o último dia útil de cada exercício financeiro, para cada Município. 
Parágrafo único. Far-se-á nova comunicação sempre que houver, transcorrido o prazo fixado no inciso I do caput, a criação de novo Estado a ser implantado no exercício subsequente.
9.	A fim de disciplinar os procedimentos relativos ao cálculo dos coeficientes de participação, ao acompanhamento e à fiscalização da entrega dos recursos dos fundos de que trata o parágrafo único do art. 161 da Constituição Federal, foi editada a Instrução Normativa - TCU 75, de 9/12/2015, em substituição à Instrução Normativa - TCU 31, de 24/11/1999, que se encontrava desatualizada diante das alterações legais.
10.	De acordo com o disposto no § 1º do art. 3º da IN 75/2015, o IBGE poderá, a seu critério, publicar as populações dos estados e do Distrito Federal na mesma data das populações dos municípios, efetuando nova publicação das populações dos estados e do Distrito Federal apenas no caso de haver alterações após a publicação original. Como não houve alterações, os dados populacionais utilizados são os mesmos já encaminhados a este Tribunal por meio do Ofício 248/2020/PR/IBGE, de 29/10/2020, com data de referência em 1º/7/2020 (peça 3) , os quais haviam sido publicados no DOU, Seção 1, de 27/8/2020.
11.	Em relação à renda domiciliar per capita, o § 6º do mesmo art. 3º fixou o prazo de 28 de fevereiro de cada ano para o IBGE informar os dados ao TCU. Assim, o IBGE encaminhou, por meio do Ofício 44/2021/GPR/IBGE, de 26/2/2021, os valores dos rendimentos domiciliares per capita referentes ao ano de 2020 para o Brasil e as unidades da federação, calculados com base nas informações da Pesquisa Nacional por Amostra de Domicílios Contínua (PNAD Contínua) , acompanhados das seguintes informações (peças 1-2) :
A Pesquisa Nacional por Amostra de Domicílios Contínua (PNAD Contínua)  é uma pesquisa domiciliar, amostral, realizada pelo IBGE desde janeiro de 2012. Visa acompanhar as flutuações trimestrais e a evolução, a médio e longo prazos, da força de trabalho, e outras informações necessárias para o estudo do desenvolvimento socioeconômico do País. Para atender a tais objetivos, a pesquisa foi planejada para produzir indicadores trimestrais sobre a força de trabalho, indicadores anuais de rendimento e indicadores sobre temas suplementares permanentes, investigados em um trimestre específico ou aplicados em uma parte da amostra a cada trimestre e acumulados para gerar resultados anuais. Também são produzidos, com periodicidade variável, indicadores sobre outros temas suplementares. Tais indicadores são viabilizados pela amostra e o esquema de rotação 1-2 (5) explicados abaixo.
A PNAD Contínua utiliza uma amostra de domicílios, selecionados em uma Amostra Mestra de Unidades Primárias de Amostragem (UPAs) . Essa Amostra Mestra é utilizada nos planejamentos amostrais das pequisas do Sistema Integrado de Pesquisas Domiciliares - SIPD, que, em geral, são planos por conglomerados em diversos estágios. Por isso, a definição do plano amostral da Amostra Mestra considerou os aspectos comuns desses planejamentos: estratificação e seleção com probabilidades desiguais (probabilidade proporcional ao tamanho, medido pelo número de domicílios particulares permanentes ocupados e vagos) . A Amostra Mestra utilizada na década atual foi selecionada a partir de dados provenientes da Base Operacional Geográfica definida no Censo Demográfio de 2010, com atualizações de parte da malha de setores censitários feitas anualmente. Uma atualização completa da mesma está prevista após a realização do Censo Demográfico 2021.
Destaca-se que a abrangência geográfica da PNAD Contínua constitui todo o Território Nacional (as embaixadas, consulados e representações do Brasil no exterior não são abrangidos pela pesquisa) , dividido nos setores censitários da Base Operacional Geográfica, excluídas áreas com características especiais, classificadas pelo IBGE como setores de aldeias indígenas, quartéis, bases militares, alojamentos, acampamentos, embarcações, barcos, navios, penitenciárias, colônias penais, presídios, cadeias, asilos, orfanatos, conventos, hospitais e agrovilas de projetos de assentamentos ruais, e também os setores censitários localizados em terras indígenas. Os resultados da PNAD Contínua são divulgados para os recortes Brasil, Grandes Regiões, Unidades da Federação, Regiões Metropolitanas que contêm municípios das capitais e Regiões Integradas de Desenvolvimento, e capitais. Desta maneira a metodologia é aplicada uniformemente em todas as Unidades da Federação.
A população-alvo da PNAD Contínua é constituída por todas as pessoas moradoras em domicílios particulares permanentes da área de abrangência da pesquisa. Cabe ressaltar que pelas definições, anteriormente mencionadas, onde se utiliza uma amostra de painel rotativo, não fazem parte da população objetivo da pesquisa os moradores em domicílios particulares improvisados (localizados em edificações que não tenham dependências destinadas exclusivamente à moradia ou locais inadequados para uma habitação) .
A PNAD Contínua tem periodicidade de coleta trimestral, ou seja, a amostra total de domicílios é coletada em um período de três meses para, ao final desse ciclo, serem produzidas as estimativas dos indicadores desejados. Um dos principais interesses em pesquisas contínuas que acompanham mercado de trabalho é a inferência a respeito de mudanças no comportamento dos indicadores, considerando o período de divulgação definido. Nessas situações, a amostra é planejada de tal forma que haja rotação dos domicílios selecionados, mantendo uma parcela sobreposta entre dois períodos de divulgação subsequentes. O esquema adotado pela pesquisa é o 1-2 (5) , onde um domicílio selecionado para pesquisa é entrevistado um (1) mês e sai da amostra por dois (2) meses seguidos, repetindo esta sequência por cinco (5) trimestres consecutivos. Dessa forma, cada domicílio da amostra é visitado cinco vezes com intervalo de dois meses entre uma visita e outra, ou seja, é visitado uma única vez no trimestre e em cinco trimestres consecutivos.
Tal esquema de rotação possibilita alocação de um tema da pesquisa em todas as visitas de um determinado trimestre ou em determinada visita ao domicílio considerando os quatro trimestres de cada ano. A alocação de temas em uma determinada visita, como é o caso de rendimento, possibilita divulgações anuais baseadas nas informações acumuladas ao longo do ano.
No caso específico dos rendimentos, são coletadas as informações referentes ao trabalho em todas as visitas e referentes às outras fontes de rendimento nas primeiras e quintas visitas ao domicílio. Assim é possível compor os indicadores anuais de rendimento de todas as fontes com base tanto nas primeiras visitas quanto nas quintas visitas, sendo a escolha determinada pelo melhor aproveitamento da amostra e outras informações de ordem técnica e prática que venham a ser relevantes no contexto de cada ano. Entre 2014 e 2019, o aproveitamento da amostra foi maior nas bases de primeiras visitas. Já em 2020, o aproveitamento da amostra foi maior na base de quintas visitas (72,7% de entrevistas realizadas) do que na base de primeiras visitas (47,4% de entrevistas realizadas) . Tais taxas refletem o contexto excepcional do ano de 2020, e os procedimentos adotados para minimizar as perdas de informação que poderiam ocorrer com a pandemia e o isolamento social.
Desde março de 2020, devido à pandemia provocada pela Covid-19, a coleta das informações da PNAD Contínua, tradicionalmente realizada de forma presencial nos domicílios selecionados, passou a ser feita completamente por telefone.  
Em março, quando se iniciou a coleta por telefone, já se havia visitado, ao menos uma vez, 80% dos domicílios e, portanto, na base da PNAD Contínua, já constava o número do telefone de contato para alguns domicílios visitados anteriormente pelo IBGE. Através de técnicas de pareamento da lista de domicílios da pesquisa com bases de dados disponíveis no próprio Instituto e diversas ações executadas nos 27 estados, tem sido possível obter parte dos números dos telefones dos domicílios de primeira visita para realização da pesquisa. Entretanto, apesar dos esforços, as taxas de aproveitamento da amostra das entrevistas em primeira visita têm ficado aquém das taxas de aproveitamento dos domicílios em quinta visita. Portanto, após estudos realizados pela equipe técnica responsável pela metodologia da pesquisa, definiu-se que as informações de rendimento de outras fontes utilizadas para o cálculo do FPE de 2022 foram as coletadas na quinta visita ao domicílio em 2020.
O rendimento domiciliar per capita (...) foi calculado como a razão entre o total dos rendimentos domiciliares (em termos nominais) e o total dos moradores. Nesse cálculo, são considerados os rendimentos de trabalho e de outras fontes. Todos os moradores são considerados no cálculo, inclusive os moradores classificados como pensionistas, empregados domésticos e parentes dos empregados domésticos. Os valores foram obtidos a partir dos rendimentos brutos de trabalho e de outras fontes, efetivamente recebidos no mês de referência da pesquisa, acumulando as informações das quintas visitas da PNAD Contínua feitas no 1º, 2º, 3º e 4º trimestres que compõem o ano de 2020.
12.	Posteriormente, diante da notícia sobre o Mandado de Segurança 1000261-89.2020.4.01.4200, em trâmite na 1ª Vara Federal da Seção Judiciária de Roraima, o IBGE encaminhou o Ofício 57/2021/PR/IBGE, de 12/3/2021 (peça 4) , por meio do qual encaminha manifestação da Diretoria de Pesquisas do Instituto (peça 5) , bem como declaração da Procuradoria Federal junto ao IBGE (peça 6) , em complemento ao Ofício 44/2021/GPR/IBGE.
13.	A Diretoria de Pesquisas (DPE) informa que "o IBGE teve notícia do Mandado de Segurança 1000261-89.2020.4.01.4200, em trâmite na 1ª Vara Federal da Seção Judiciária de Roraima, que determinou o seguinte" (peça 5) :
 (...) ratifico a liminar e CONCEDO A SEGURANÇA para tornar definitiva a decisão que determinou à digna Autoridade-impetrada se abster, com fundamento do art. 161, inciso II, da Constituição Federal, e nos termos do art. 3º, § 6º, da IN n. 75/2015, de utilizar a metodologia da PNAD Contínua para aferição da renda domiciliar per capita do Estado ou que informe os referidos dados fazendo incluir a população indígena e de imigrantes venezuelanos no âmbito do Estado.
14.	No entanto, a DPE comunica que "o IBGE não foi devidamente intimado sobre a decisão, conforme declaração anexa elaborada pela Procuradoria Federal junto a este Instituto. Assim, ficou prejudicada a apresentação de embargos de declaração à decisão, em razão de haver impossibilidades técnicas para seu cumprimento nos termos determinados, como será exposto a seguir". 
15.	A Procuradoria Federal junto ao IBGE declara, em 10/3/2021, que "não recebeu, até o presente momento, qualquer Parecer de Força Executória, advindo do órgão de representação judicial, a saber PGF/AGU, dando notícia de sentença proferida no Mandado de Segurança nº 1000261-89.2020.4.01.4200" e esclarece que "eventual ciência de ato judicial, ocorrida de outra forma, não tem validade jurídica, por não seguir a forma prevista em lei" (peça 6) .
16.	Sobre a decisão, a DPE atesta, primeiramente, que (peça 5) :
É metodologicamente impossível incluir na aferição da renda domiciliar per capita do Estado de Roraima a população indígena que vive em aldeias indígenas e setores censitários1 localizados em Terras indígenas e a população de imigrantes venezuelanos que vive em abrigos, nas ruas ou imóveis abandonados, definidos pelo IBGE como domicílios coletivos2 ou domicílios improvisados3. (no documento, constam as definições em notas de rodapé) 
17.	Como justificativa, a DPE esclarece que a PNAD Contínua "é uma pesquisa cuja unidade de investigação é o domicílio" (em nota de rodapé do documento há uma definição mais detalhada) . Assim, "exclui áreas com características especiais, tais como: setores de aldeias indígenas e setores censitários localizados em Terras indígenas". Segundo a DPE, "as características de trabalho da população indígena, residente nestes setores, são completamente distintas da população como um todo", pois "para as sociedades indígenas, lazer e trabalho não são facilmente separáveis e muitos trabalhos são realizados de forma coletiva". Ademais, a DPE ressalta a existência de dificuldades operacionais para realizar a coleta de dados mensalmente nessas áreas, que, em geral, "se encontram em localidades de difícil acesso e necessitam de autorização prévia de lideranças locais, com acompanhamento de servidores de outros órgãos federais". Dessa forma, a pesquisa considera em sua amostra os domicílios particulares permanentes (em nota de rodapé do documento, consta a definição desse tipo de domicílio) e, de acordo com a DPE, "os refugiados ou imigrantes venezuelanos são contabilizados na PNAD Contínua se estiverem morando em domicílios assim classificados, ou seja, em local de moradia que se destina à habitação de uma ou mais pessoas ligadas por laços de parentesco, dependência doméstica ou normas de convivência", ou "o domicílio localizado em habitação que se destina a servir exclusivamente de moradia".
18.	A DPE atesta também que:
Não é metodologicamente viável incluir no cálculo da renda domiciliar per capita estimativas acerca do rendimento da população indígena que vive em aldeias indígenas e setores censitários localizados em Terras indígenas e da população de imigrantes venezuelanos que vive em abrigos, nas ruas ou imóveis abandonados.
19.	Além das dificuldades descritas acima, a DPE informa que "o rendimento domiciliar per capita é a razão entre o total dos rendimentos domiciliares (em termos nominais) e o total dos moradores", sendo que "esses rendimentos têm como fonte entrevistas realizadas pela PNAD Contínua". Portanto, "a PNAD Contínua é atualmente a única fonte com periodicidade anual que pode fornecer dados de rendimento domiciliar per capita".
20.	A DPE informa ainda que "desconhece qualquer outra fonte de informação que possibilite estimar rendimento da população indígena que vive em aldeias indígenas e setores censitários localizados em Terras indígenas e da população de imigrantes venezuelanos que vive em abrigos, nas ruas ou imóveis abandonados". Assim, "o IBGE está impossibilitado de realizar qualquer cálculo adicional, além daquele apurado a partir das entrevistas da PNAD Contínua" e também "está tecnicamente impossibilitado de incluir a população indígena que vive em aldeias indígenas e setores censitários localizados em Terras indígenas, bem como a população que vive em domicílios coletivos, para acatar a solicitação".  Segundo a DPE, "tal inclusão, se metodologicamente viável, exigiria o desenvolvimento de outra pesquisa, com metodologia própria, outra Amostra Mestra e nova série histórica" (a definição de amostra mestra está em nota de rodapé do documento) .
21.	Por fim, a DPE observa que "o IBGE se encontra impossibilitado de retroagir o cálculo do rendimento domiciliar per capita já divulgado. Refazer posteriormente uma pesquisa como a PNAD Contínua é uma tarefa inexequível, pois é impossível retroagir o tempo para o mesmo momento em que os dados foram originalmente coletados". Apesar disso, esclarece que "o IBGE está imbuído em promover aprimoramentos e ajustes metodológicos em relação às pesquisas do Sistema Integrado de Pesquisas Domiciliares (SIPD) ", sendo que "um dos pontos fundamentais do SIPD é a construção de uma estrutura amostral que atenda a todas as pesquisas domiciliares do IBGE", ou seja, a amostra mestra, "definida como um conjunto de unidades de área selecionadas probabilisticamente de um cadastro mestre, baseado no Censo Demográfico de cada década, nas alterações ocorridas na Base Operacional Geográfica e no Cadastro Nacional de Endereços para Fins Estatísticos - CNEFE". Assim sendo, a DPE conclui que "essa revisão metodológica dependerá da realização do Censo Demográfico, bem como da conclusão da análise dos resultados, especialmente a atualização da amostra mestra".
22.	Cabe ressaltar que o IBGE, mesmo sem incorporar a referida decisão judicial, tem conseguido captar o aumento da pobreza no estado de Roraima, apesar do impacto positivo na renda oriundo da distribuição do auxílio emergencial na Região Norte em 2020, já que o rendimento domiciliar per capita do estado foi o único, entre os rendimentos dos estados da região, que decresceu em 2020, relativamente a 2019, conforme a tabela a seguir:
	Unidades da Federação da Região Norte 
	Rendimento nominal mensal domiciliar per capita da população residente (R$) 
	Variação
 (A) / (B) 

		2020
 (A) 
	2019
 (B) 
	
	Acre
	917
	890
	3,03%

	Amapá
	893
	880
	1,48%

	Amazonas
	852
	842
	1,19%

	Pará 
	883
	807
	9,42%

	Rondônia 
	1.169
	1.136
	2,90%

	Roraima
	983
	1.044
	-5,84%

	Tocantins
	1.060
	1.056
	0,38%

	   Fonte: IBGE
23.	A partir dos dados de população e renda domiciliar per capita enviados pelo IBGE, procedeu-se ao cálculo do coeficiente de participação no FPE para cada unidade da federação, constantes do Anexo I. Seguindo os princípios estabelecidos no item 9.2 do Acórdão 196/2003-TCU-Plenário, de 12/3/2003, a apresentação dos coeficientes foi elaborada de modo a propiciar maior transparência ao processo. Assim, o Anexo II do anteprojeto de decisão normativa detalha a memória de cálculo dos coeficientes, a partir dos dados encaminhados pelo IBGE, e o Anexo III apresenta a metodologia utilizada nesses cálculos.
24.	O Regimento Interno do TCU, aprovado por meio da Resolução - TCU 246, de 30/11/2011, disciplina o cálculo dos coeficientes pelo Tribunal em seu art. 290, mas ainda não está atualizado em relação às alterações introduzidas pela LC 143/2013, conforme transcrito a seguir:
Art. 290. O Tribunal, até o último dia útil de cada exercício, fixará e publicará os coeficientes individuais de participação dos estados, do Distrito Federal e dos municípios, no Fundo de Participação dos Estados e do Distrito Federal (FPE) , e no Fundo de Participação dos Municípios (FPM) , para vigorarem no exercício subseqüente.
Parágrafo único. Os coeficientes individuais de participação serão calculados na forma e critérios fixados em lei e com base em dados constantes da relação que deverá ser encaminhada ao Tribunal até 31 de outubro de cada ano pela Fundação Instituto Brasileiro de Geografia e Estatística - IBGE.
25.	Já o art. 292 do Regimento Interno assim dispõe sobre eventuais contestações apresentadas pelos interessados: 
Art. 292. As unidades federadas disporão de trinta dias, a partir da publicação referida nos arts. 290 e 291, para apresentar contestação, juntando desde logo as provas em que se fundamentar.
Parágrafo único. O Tribunal deverá manifestar-se sobre a contestação mencionada neste artigo no prazo de trinta dias, contados da data do seu recebimento.
26.	Portanto, para que esse dispositivo possa ser atendido em sua plenitude e os recursos porventura interpostos possam ser tempestivamente analisados pela Semag, propõe-se determinação à Segecex no sentido de alertar as Secretarias do Tribunal nos estados sobre a necessidade de encaminhar imediatamente à Semag os recursos interpostos para retificação dos coeficientes individuais de participação no FPE publicados, independentemente da data de recebimento.
27.	Por fim, apesar de a Portaria-TCU 208, de 2/7/2019, dispensar a publicação de decisões normativas no Diário Oficial da União (DOU) , mantendo-a apenas nos casos expressamente estabelecidos em lei específica, conforme o disposto em seu art. 3º, § 4º, entende-se necessária essa providência no caso de decisões normativas que fixem coeficientes ou percentuais de participação de fundos constitucionais, como é o caso do FPE, já que a matéria é de interesse da sociedade em geral e, principalmente, dos beneficiários dos fundos.
28.	Ante o exposto, submetem-se os autos à consideração superior, propondo com base no art. 74 do RITCU, o encaminhamento ao Gabinete da Presidência, para proceder ao sorteio do relator, e o posterior envio ao Gabinete do relator sorteado, com proposta de o Tribunal:
a) aprovar o anteprojeto de decisão normativa que cuida dos coeficientes individuais de participação no Fundo de Participação dos Estados e do Distrito Federal (FPE) , previsto na alínea "a" do inciso I do art. 159 da Constituição Federal, anexo aos autos, elaborado de acordo com a legislação pertinente, para vigorar no exercício de 2022, acompanhado dos seguintes anexos:
Anexo I - FPE - Coeficientes de participação dos Estados e do Distrito Federal;
Anexo II - FPE - Memória de cálculo dos coeficientes;
Anexo III - FPE - Nota explicativa.
b) encaminhar cópia do acórdão e da decisão normativa que vier a ser aprovada aos presidentes do Senado Federal e da Câmara dos Deputados, ao ministro de Estado da Economia, ao presidente do Banco do Brasil S/A e à presidente da Fundação Instituto Brasileiro de Geografia e Estatística;
c) publicar no Diário Oficial da União a decisão normativa que vier a ser aprovada, a fim de dar amplo conhecimento à sociedade;
d) determinar à Segecex que alerte as Secretarias do Tribunal nos estados sobre a necessidade de encaminhar imediatamente para a Secretaria de Macroavaliação Governamental eventuais recursos administrativos interpostos, com base no art. 292 do Regimento Interno do Tribunal, para retificação dos coeficientes individuais de participação publicados, relativos ao FPE do exercício de 2022, independentemente da data de recebimento; 
e) encerrar o presente processo.
É o relatório.

não há.

Não atuou.

REPRESENTAÇÃO. PROJETO DE DECISÃO NORMATIVA. FUNDO DE PARTICIPAÇÃO DOS ESTADOS E DO DISTRITO FEDERAL (FPE). FIXAÇÃO DOS COEFICIENTES INDIVIDUAIS PARA O EXERCÍCIO DE 2022. CONHECIMENTO. APROVAÇÃO. DETERMINAÇÃO À SEGECEX. CIÊNCIA. ARQUIVAMENTO.

ADMINISTRATIVO (ADM)

Secretaria de Macroavaliação Governamental (Semag).

Desde a criação do Fundo de Participação dos Estados e do Distrito Federal (FPE) , no contexto da reforma tributária promovida pela EC 18/1965, ainda sob a vigência da Constituição Federal de 1946, o País confia a esta Corte de Contas o cálculo das quotas devidas às unidades federadas decorrentes da repartição dos impostos arrecadados pela União.
2.	Atualmente, é o art. 161, parágrafo único, da Constituição Federal de 1988 que comete ao TCU a tarefa de efetuar o cálculo das quotas referentes aos fundos de participação, com complemento no art. 5º da Lei Complementar 62/1989 e no art. 1º, inciso VI, da Lei 8.443/1992.
3.	Depois de tantos anos, este Tribunal já dispõe de toda a expertise e rotina informatizada de cálculo necessárias para dar fiel cumprimento ao mandamento constitucional, embora as variáveis que entram nas equações tenham sido modificadas pela legislação ao longo do tempo.
4.	Pela regra vigente, definida no art. 2º, incisos II e III, da LC 62/1989, o FPE é constituído de duas parcelas: uma, equivalente ao montante recebido pelos estados e pelo Distrito Federal em 2015, corrigido pelo IPCA e por 75% da variação do PIB nacional; e outra, relativa ao excedente, representativa de coeficientes diretamente proporcionais às populações e inversamente às rendas domiciliares per capita respectivas. Há ainda uma série de ajustes que devem ser feitos para manter os resultados dentro de determinadas balizas.
5.	Nos termos do art. 2º, § 3º, da LC 62/1989, os dados sobre a população e a renda domiciliar per capita devem ser aqueles publicados pela "entidade federal competente", que é o Instituto Brasileiro de Geografia e Estatística (IBGE) .
6.	Com a revogação do art. 88 da Lei 5.172/1966 pela LC 143/2013, houve uma alteração significativa no critério da renda per capita, que passou a ser "domiciliar", em vez de absoluta, como anteriormente. Desse modo, não basta mais dividir a renda da unidade federada pela sua população, mas investigar especificamente a renda dos domicílios.
7.	Para tanto, o IBGE lança mão da Pesquisa Nacional por Amostra de Domicílios Contínua (PNAD Contínua) , realizada trimestralmente com base em amostragem.
8.	Nesse ponto, a Semag teve o conhecimento de que o Estado de Roraima obteve da Justiça Federal de 1ª instância, em 29/10/2020, decisão de mérito em mandado de segurança, determinando ao IBGE "se abster (...) de utilizar a metodologia da PNAD Contínua para aferição da renda domiciliar per capita do Estado ou que informe os referidos dados fazendo incluir a população indígena e de imigrantes venezuelanos no âmbito do Estado" (processo 1000261-89.2020.4.01.4200) .
9.	Em comunicado à Semag, de 12/3/2021, o IBGE afirma que não foi regularmente intimado da referida decisão judicial (que, conforme verifiquei, não transitou em julgado) . Esclarece ainda que, metodologicamente, a renda domiciliar é apurada nos domicílios "permanentes", que não abrangem aldeias indígenas, ruas nem abrigos (são "as casas, os apartamentos e os domicílios em apart-hotéis, casas de cômodos, cortiços ou cabeças de porco etc.; ou, as construções independentes em terrenos de instituições como hospitais, leprosários, asilos etc., ocupadas por pessoas ou famílias ligadas, ou não, à instituição") . Por fim, ressalta que seria inexequível alterar a amostra mestra e "retroagir o tempo para o mesmo momento em que os dados foram originalmente coletados", uma vez que a pesquisa se refere ao ano de 2020. (peças 4/5) 
10.	Advirto que o TCU não é parte no mencionado processo judicial e, mesmo que fosse, tem por dever legal assumir nos cálculos os dados repassados pelo IBGE, a quem a LC 62/1989 deu a competência para coletá-los. Não cabe ao TCU discordar ou fazer acertos nos números ou nas metodologias utilizadas pelo IBGE.
11.	Por outro lado, penso que, para considerar, na apuração da renda domiciliar per capita, o contingente de indígenas e de imigrantes venezuelanos do Estado de Roraima que não residem tecnicamente em domicílios, o IBGE haveria igualmente de incluir os índios e os habitantes em situação vulnerável de moradia das outras unidades federadas, a fim de garantir-lhes isonomia na distribuição dos recursos do FPE.
12.	Sobre a mesma questão, o Estado de Roraima apresentou contestação aos coeficientes do FPE calculados pelo TCU para o ano de 2020. Ao relatar o Acórdão 2499/2019-TCU-Plenário, que rejeitou a contestação e deu ciência do caso ao Congresso Nacional, a Ministra Ana Arraes consignou o seguinte no seu voto:
13.	 Cumpre mencionar que o procedimento de cálculo do FPE é vinculado, cabendo a esta Corte de Contas efetuar os cálculos dos coeficientes nos termos estritos da Lei Complementar 62/1989, alterada pela Lei Complementar 143/2013. Segundo a lei, são levados em conta dois parâmetros para cada estado-membro ou para o Distrito Federal: os fatores representativos da população e o inverso da renda per capita domiciliar. 
14.	 Pois bem. Considerando que tais parâmetros (inputs) foram confirmados pelo IBGE e que os procedimentos de cálculo adotados pelo Tribunal na edição da Decisão Normativa 175/2019 não foram impugnados, impõe-se considerar improcedente a pretensão do Estado de Roraima para revisão dos coeficientes individuais constantes da citada decisão. 
15. Em atenção às últimas manifestações apresentadas pelo ente federado, importa registrar que o TCU não pode determinar ao IBGE que refaça a amostra ou os cálculos da renda domiciliar per capita levando em conta a situação excepcional causada pelo grande número de imigrantes (ou seja, incluindo pessoas não domiciliadas na amostra) . Tampouco pode, arbitrariamente, determinar a manutenção do coeficiente atribuído no ano anterior.
16.	 A Lei Complementar 62/1989, que disciplina o cálculo do FPE, impõe a metodologia a ser adotada e não prevê a adoção de quaisquer medidas para atendimento a situações excepcionais. Por conseguinte, não cabe ao TCU e nem ao IBGE promover alterações na metodologia de cálculo a fim de cuidar da reconhecidamente grave situação do Estado de Roraima, sob o risco de viciar o processo de apuração e prejudicar o equilíbrio federativo estabelecido quando da aprovação da norma, ensejando que as demais UF se insurjam contra alterações de coeficientes daí advindas.
17.	 Compreendo o impacto que a imigração venezuelana provoca nos serviços públicos de Roraima, mas a questão não pode ser resolvida no âmbito da distribuição do FPE, que, como vimos, tem uma sistemática rígida. Cabe ao Estado pleitear a cooperação do Governo Federal pela via das transferências voluntárias e não das transferências constitucionais.
13.	Convém anotar ainda que o coeficiente do FPE atribuído a Roraima subiu de 2021 para 2022 (3,481594% para 3,687954%) , talvez pelo reflexo do aumento de venezuelanos no estado, já que a população também é critério de divisão dos recursos, ao lado da renda domiciliar per capita.
14.	Finalmente, considerando que os cálculos efetuados pela Semag seguiram todas as orientações regulamentares, concordo com a aprovação do projeto de decisão normativa proposto, que fixa para o exercício de 2022 os coeficientes individuais de participação no FPE.
	Diante do exposto, voto para que o Tribunal adote o acórdão que submeto a este Colegiado.
TCU, Sala das Sessões Ministro Luciano Brandão Alves de Souza, em 24 de março de 2021.
Ministro VITAL DO RÊGO 
Relator